臺灣臺南地方法院刑事判決　　　　　　　 96年度訴字第630號
公　訴　人　臺灣臺南地方法院檢察署檢察官
被　　　告　丙○○
　　　　　　丁○○○
上列被告因妨害自由等案件，經檢察官提起公訴（95年度偵字第
17685號），本院判決如下：
    主  文
丙○○、丁○○○均無罪。
    理  由
一、按犯罪事實應依證據認定之，無證據不得認定犯罪事實；不
    能證明被告犯罪者，應諭知無罪之判決，刑事訴訟法第154
    條第2項、第301條第1項分別定有明文。而認定犯罪事實所
    憑之證據，雖不以直接證據為限，間接證據亦包括在內；然
    而無論直接或間接證據，其為訴訟上之證明，須於通常一般
    之人均不致有所懷疑，而得確信其為真實之程度者，始得據
    為有罪之認定，倘其證明尚未達到此一程度，而有合理之懷
    疑存在時，即應為有利於被告之認定，更不必有何有利之證
    據，最高法院著有30年上字第816號、76年臺上字第4986 號
    判例要旨可資參照。
二、本件公訴意旨略以：被告丙○○、丁○○○二人於民國94年
    11月25日得知其債務人乙○○在臺南市○○街陳品汎住處申
    辦信用卡，遂與另二名真實姓名不詳之男子前往陳品汎上開
    住處欲與乙○○處理債務問題。二人至陳品汎住處後，乙○○見狀即欲逃跑，丙○○、丁○○○與該二真實姓名不詳之
    男子即共同基於妨害自由之犯意聯絡，由丙○○及該二真實
    姓名不詳之男子強行將乙○○押回陳品汎住處，而丁○○○
    則於陳品汎住處外之車上打電話予丙○○，要求在場之戊○○簽下將乙○○積欠之新台幣150萬元債務移轉至戊○○名
    下之「約定書」，並要乙○○在約定書上簽名，否則不讓乙○○離開，致乙○○心生畏懼，後由戊○○及乙○○在其上
    簽名，始讓乙○○離開，因認被告等涉犯刑法第302條第1項
    剝奪他人行動自由罪、第304條強制罪（公訴人當庭更正起
    訴法條刑法第305條為同法第304條）。
三、公訴人認被告等涉犯上開罪嫌，無非係以被害人乙○○之指
    訴、被告二人供承向乙○○追討債務之情節，證人戊○○之
    證述，以及卷附之約定書為主要論據。訊據被告二人固坦承
    向乙○○追討債務，但均堅詞否認妨害乙○○之自由或有何
    強制之情形，被告丙○○辯稱因乙○○積欠債務後，避不見
    面，所以見乙○○即向其表示要處理債務，不要逃跑；而約
    定書則為戊○○、乙○○自願簽立；被告丁○○○則辯稱並
    未到陳品汎家，亦未與乙○○接觸。經查：
（一）被害人乙○○、證人戊○○二人於檢察官偵查中之陳述，
      雖經被告等同意作為證據，且經本院審酌其作成時之情況
      應無不當，依刑事訴訟法第159條之5第1項規定，認有證
      據能力，然其證明力，仍有待法院依經驗法則、論理法則
      ，為確信之判斷（參同法第155條第1項）。
（二）被害人乙○○固於檢察官偵查中，先後指訴：「94年11月
      25日丙○○帶人到長北街陳品汎住處將我帶走」（見交查
      字第649號偵查卷第29、48頁）、「94年11月25日被告丙○○在長北街看到我，我就逃跑，被告（指丙○○）與其
      他兩名男子把我押往陳品汎住處」（見交查字第1549號卷
      第15頁）等語，惟其於本院審理時則證稱：「（用何種方
      式押你？）我去飲料店，被告強不讓我走，我在飲料店有
      報案」、「（在哪裡遇到丙○○？）在長北街辦信用卡，
      看到丙○○開車來，我認得他的車號，覺得很害怕，跑到
      飲料店，向飲料店小姐求救請求報警，有報案但等了7、8
      分鐘，警察沒到現場，丙○○及二名男子下車追到飲料店
      ，叫我不要跑。」、「（他們三人用何種方式讓你不要走
      ？）他們用嘴巴叫我不准走，但是我很害怕，他們三個人
      都是大男人，我害怕，不得不跟他們走」、「我提議到陳
      品汎家去談事情」（見本院卷第70、71、75頁）等情。相
      較被害人乙○○偵查中與本院審理時指訴之情節，前者簡
      短、語意不明，而後者經交互詰問，所述內容較詳細、清
      淅、完整，顯具可信性，且二者比對、勾勒後，可悉被告
      丙○○向乙○○追討債務之實情為：被告丙○○與二名男
      子追趕逃跑中之被害人乙○○，並要求乙○○不要跑，乙○○則因積欠被告丙○○債務未還，心有所恐，乃主動向
      被告丙○○提議到陳品汎住處協商債務解決之道，被告丙○○及該二名男子僅以言語要求乙○○不要跑，並無其他
      強制行為。又被害人乙○○躲避被告丙○○追討債務，由
      乙○○證述其見被告丙○○車輛隨之閃躲跑到飲料店等語
      觀之即明，顯見被告丙○○找尋乙○○之不易，是被告丙○○見乙○○奔跑欲脫離其視線，而予以追逐，並對之吆
      喝不要跑等舉，應屬情理之常，難認非法；且縱被害人乙○○因積欠被告丙○○之債務尚未全部清償，又因追逐者
      為三名男子，主觀上有所憂懼而生被壓迫之感覺，然客觀
      上乙○○之行動自由並未受有限制，遑論乙○○係主動建
      議並偕同被告丙○○及該二名男子到陳品汎住處，要無公
      訴意旨所稱強押之情。另證人戊○○於偵查中雖證稱：「
      乙○○嚇得要逃走，但還是被張某（指丙○○）及所帶來
      的二人抓回來」（見交查字第1549號卷第4頁），惟證人
      戊○○並未目睹被告丙○○追逐被害人乙○○之過程，有
      戊○○證稱：「乙○○跑在路上，我沒有追過去」、「我
      在現場（指陳品汎家）等他們回來，10至20分鐘後他們就
      回來了」（見本院卷第81頁）等語可稽，亦徵戊○○前開
      所稱乙○○被丙○○押回之語，為其個人臆測之詞，自無
      可採。
（三）被害人乙○○與被告丙○○及該二名不詳姓名男子一同到
      上開陳品汎住處後，由乙○○、戊○○及被告丙○○三人
      在陳品泛住處客廳協商150萬元債務清償之細節，因被告
      丙○○向乙○○表示如果不簽立「約定書」，則不讓其離
      開，乙○○因覺害怕，始簽立「約定書」；而證人戊○○
      則係應乙○○之請求，且因被告丙○○表示「約定書」要
      有保證人，為能和平解決債務問題，乃書寫約定書之內容
      ，並簽名其上等情，且據乙○○、戊○○分別於偵查中及
      本院審理時證述在卷（見交查字第1549號偵查卷第4、15
      頁、本院卷第72、81、83頁）。被害人乙○○、戊○○二
      人固均稱因被告丙○○出言「不簽約定書不能離開」，始
      無奈立下約定書；然乙○○刻意躲避被告丙○○追討債務
      ，被告丙○○找尋乙○○不易，已如前述，且與戊○○證
      稱：「因為他（指被告丙○○）怕乙○○不出來解決（指
      債務）」、「他（指丙○○）說欠人家錢較要還錢，不要
      跑讓人家追」之情形相符，足認被告丙○○口出「不簽約
      定書不能離開」之語，其來有自；且「約定書」係在乙○○選擇之陳品汎住處簽立，而當時陳品汎住處客廳另一處
      有許多人在泡茶，陳品汎亦知悉乙○○與被告丙○○二人
      在談論債務問題，並向乙○○表示要好好商量，不要大小
      聲，亦經乙○○證述在卷（見本院卷第72頁），顯見乙○○選擇在陳品汎住處與被告丙○○協商債務，已有其地利
      與人和之便，縱被告丙○○有二名不知姓名之男子陪同，
      但陳品汎住處客廳除陳品汎外，尚有許多陳品汎之友人在
      旁，被告丙○○「不簽約定書不能離開」之語，實不足以
      脅迫乙○○或戊○○簽立約定書，遑論戊○○到庭證述債
      務150萬元係由乙○○與被告丙○○協商而來，約定書內
      容則由其執筆（見本院卷第82、85頁）；且參約定書所載
      ：「（戊○○）保證明天晚上8點帶乙○○、許進龍到忠
      義路一段謝代書處理債務問題，如果不能依約履行，由戊○○負責找到人出來處理」、「乙○○、許進龍欠丙○○
      150萬債權（應為債務之筆誤）移轉至戊○○名下」，無
      非係由戊○○擔保乙○○債務之履行，戊○○雖無擔保及
      承受乙○○債務之義務，惟其簽立約定書係經過其考量得
      失後，權衡被告丁○○○與乙○○之清償能力後，依其自
      由意志所為之決定，有戊○○陳稱：「被告丁○○○欠我
      錢，我要他還可能也沒有能力，乙○○比較有還錢的誠意
      ，現在他（指乙○○）每月還我12,000元」（見本院卷第
      83頁）等語可參。雖戊○○亦表示約定書內容不合理，也
      不願簽立，有些許無奈，然究與遭受被告丙○○強暴、脅
      迫之情形有別。至乙○○150萬元債務，則係其與被告丙○○協商而來，且該債務移轉至戊○○名下，反免除其對
      被告丙○○清償債務之義務，亦與因受脅迫行使無義務之
      事迥異。
（四）綜上所述，被告丙○○未強行將乙○○押回陳品汎住處；
      又未以強暴、脅迫使乙○○、戊○○行無義務之事，其前
      開所辯，應堪採信。至被害人乙○○指訴被告丁○○○打
      電話向被告丙○○表示，如果未簽約定書，不得讓乙○○
      離開乙節，則因被害人乙○○之間接聽聞，無法證實被告
      丁○○○確有上開行為；而證人戊○○於偵查中陳稱被告
      丁○○○打電話向其表示好不容易找到乙○○，不能輕易
      放他走，若乙○○沒有辦法解決債務，也要找一個保證人
      （見交查字第1549號卷第18頁）等語，縱然屬實，充其量
      為被告丁○○○向戊○○表示其追討債務之決心，尚不足
      對戊○○產生威脅。公訴人以被害人乙○○、證人戊○○
      之前開證言，以及卷附約定書，作為訴訟上之證明，然該
      等舉證未達使通常一般之人均不致有所懷疑，而得確信被
      告二人有以非法方法剝奪乙○○行動自由，以及脅迫乙○○、戊○○簽立約定書之犯行，參照前揭法條規定及判例
      要旨，本院即應為有利於被告等之認定，並為被告等無罪
      之諭知。
據上論斷，應依刑事訴訟法第301條第1項，判決如主文。
本案經檢察官甲○○到庭執行職務
中　　華　　民　　國　　96　　年　　11　　月　　15　　日
　　　　　　　　　刑事第十二庭  審判長  法  官  侯明正
                                        法  官  程克琳
                                        法　官　魏玉英
以上正本證明與原本無異
如不服本判決應於收受本判後10日內向本院提出上訴書狀，並應
敘述具體理由。如未敘述上訴理由者，應於上訴期間屆滿後20日
內向本院補提理由書狀（均須按他造當事人之人數附繕本）「切
勿逕送上級法院」。
  　　　　　　　　　　　　　        　　書記官　曾盈靜
中　　華　　民　　國　　96　　年　　11　　月　　15　　日
